臺灣臺北地方法院民事簡易判決
                                    110年度店簡字第559號
原      告  張震遠  
訴訟代理人  
(法扶律師)  何乃隆律師
被      告  徐光欣  
上列當事人間請求確認本票債權不存在事件，本院於民國111年1
0月11日言詞辯論終結，判決如下：
    主  文
原告先位、備位之訴均駁回。
訴訟費用由原告負擔。
    事實及理由
壹、程序事項
一、按確認法律關係之訴，非原告有即受確認判決之法律上利益
    者，不得提起之，民事訴訟法第247條第1項前段定有明文。
    本件被告持有原告所簽發如附表所示之本票（下稱系爭本票
    ）5紙，系爭本票業經臺灣新北地方法院民國110年7月22日
    新北院賢110司執金字第86793號取得債權憑證2紙，惟原告
    否認被告就系爭本票之權利，兩造就系爭本票債權存在與否
    已發生爭執，原告在私法上之地位有受侵害之危險，原告提
    起本件確認本票債權不存在之訴，即有確認之法律上利益。
二、次按訴狀送達後，原告不得將原訴變更或追加他訴。但請求
    之基礎事實同一、不甚礙被告之防禦及訴訟之終結者，不在
    此限，民事訴訟法第255條第1項第2款、第7款亦有明文之規
    定。經查，原告於起訴時訴之聲明第1項為：「確認被告持
    有原告所簽發如附表編號1至2所示之本票，對原告之票據債
    權不存在」（見新北地院卷第9頁）；嗣於本院111年4月26
    日言詞辯論期日將訴之聲明變更追加為：「先位聲明：㈠確
    認被告持有原告所簽發如附表所示之5張本票對原告之票據
    債權不存在；㈡被告應將如附表所示之5張本票返還予原告。
    備位之訴聲明：確認被告所持有原告所簽發如附表所示之5
    張本票，於超過新臺幣（下同）43萬6,000元及其利息部分
    ，對原告之本票債權不存在」（見本院卷㈠第371頁），核原
    告所為前揭訴之變更追加，是其請求之基礎事實同一，亦不
    甚礙被告之防禦及訴訟之終結，揆諸前揭規定，原告所為前
    揭訴之變更、追加，核於法並無不合，應予准許。
貳、實體事項
一、原告方面：
　㈠兩造於94年初結識，原告於96年初身體受傷，健康惡化，生
    活困難，因被告時年收入豐厚，知曉上開情況後便無條件資
    助原告生活費、醫療費。後因被告97年初投資失利，98、99
    年派至大陸工作，但於100年初遭到資遣，遂於100年底開始
    找原告討錢，更於101年起開始找兄弟向原告討債，金額陸
    續自8,000萬元至500萬元不等。109年8月25日晚間九時許，
    訴外人周雲虎電聯原告商討債務清償事宜，並於109年8月26
    日下午4時許，由被告、周雲虎及姓名不詳男子至原告住家
    樓下按門鈴並恐嚇原告還錢，更脅迫原告簽立系爭本票共計
    5紙共120萬元，強迫原告以指印蓋上本票，原告以存證信函
    撤銷受脅迫而為之意思表示，被告仍將系爭附表1.2本票申
    請本票裁定。爰依民法第92條第1項前段、第197條第1項、
    第184條第1項前段之法律關係提起確認本票債權不存在之訴
    ，並聲明：⒈先位聲明：⑴確認被告持有原告所簽發如附表所
    示之5張本票對原告之票據債權不存在；⑵被告應將如附表所
    示之5張本票返還予原告。⒉備位之訴聲明：確認被告所持有
    原告所簽發如附表所示之5張本票，於超過43萬6,000元及其
    利息部分，對原告之本票債權不存在。
  ㈡對被告答辯所為之陳述：
　⒈被告所提之錄音光碟及譯文，僅截取其中一段對話內容，實
    係斷章取義，並無證據能力。而被告於96年1月1日起至101
    年12月31日止，合計匯款43萬6,000元至訴外人柯明麗所有
    之國泰世華銀行帳戶（帳戶：000000000000號，下稱系爭帳
    戶）。
　⒉被告說要把之前給原告的錢要回去，問原告是否要清償，原
    告承諾會清償但要正確數字，故先簽發系爭本票合計120萬
    元予被告，之後再對帳，但被告及周雲虎又騙又恐嚇原告，
    而之前是因為贈與才給原告錢。被告當初是基於贈與原告金
    錢，原告才收受，原告當時手受傷，醫生說要休養，當時沒
    有工作，被告就說可以幫助原告，一年最多50萬元，最多兩
    年，被告說朋友間要互相幫忙，不用還。
二、被告方面：
  ㈠兩造係經由友人介紹認識，第1筆資金往來約於94年至95年間
    ，原告以為被告尋找購買新北市板橋區光武街附近房屋為由
    ，向被告表示其可於被告出差前為其交付訂金20萬元，被告
    可先將上開款項匯入原告帳戶內，被告因而匯款予原告，然
    被告出差回來後始知原告於收取上開款項後，並未為其交付
    房屋訂金，而係自行用罄，並以各種藉口表示晚點償還被告
    ，後又多次欺騙被告，於95年至101年間使被告為其支出許
    多生活開銷，多以匯款及現金方式給付，非如原告主張係無
    償贈與原告上開款項。詎原告於101年9月後搬家跑路，致被
    告求償無門，原告主張被告經由黑道騷擾其生活及討債均非
    事實，且原告提供之匯款帳戶為柯明麗所有之國泰世華銀行
    帳戶（帳戶：000000000000號），並非原告本人之帳戶，原
    告所給的兩個帳戶僅系爭帳戶可以順利匯款，另一個原告所
    有之帳戶無法正常匯款，被告始以其兆豐銀行（原交通銀行
    ，帳戶：000000000000號）與合作金庫（帳戶：0000000000
    000號）之戶頭匯款於系爭帳戶內，合計匯款22萬元。
　㈡然原告自101年9月起開始藏匿，被告直至109年始尋獲原告，
    然原告不願承認積欠被告400萬元債務，僅承認其中120萬元
    ，因而兩造協商原告先就所欠之120萬元分5期清償，並開立
    如附表所示之本票5紙予被告以為擔保，而非由被告脅迫原
    告所簽發，其中附表之編號1及2本票已於110年7月22日取得
    臺灣新北地方法院110年7月22日新北院賢110司執金字第867
    93號債權憑證2紙。
　㈢核對被告出入境日期與銀行提款紀錄，於95年至101年8月間
    ，由被告之兆豐銀行與合作金庫之戶頭所提領之現金次數多
    達323筆，幾乎月月有提領紀錄，提領總額為613萬8,900元
    ，均為被告在國內時親自領取，再加上被告匯款予原告之43
    萬9,000元，合計618萬2,800元早已超過被告認定借款予原
    告之400萬元，上開證據均顯示原告自被告處索取款項高於
    原告承認之120萬元等語。並聲明：⒈原告之訴駁回；⒉如受
    不利之判決，願供擔保請准宣告免為假執行。
三、兩造不爭執及爭執事項（參見本院卷㈠第199至200頁）：
  ㈠不爭執事項：
　　對於票據之形式上真正不爭執。
  ㈡爭執事項：
  ⒈被告對於原告是否有債權存在？若有，金額若干？ 
  ⒉原告是否係遭詐欺、脅迫而簽立系爭票據？ 
四、得心證之理由：
  ㈠被告對於原告是否有債權存在？若有，金額若干？ 
　⒈按在票據上簽名者，依票上所載文義負責，票據法第5條第1
    項亦有規定。又票據乃文義證券及無因證券，票據上之權利
    義務，悉依票上所載文義定之，與其基礎之原因關係各自獨
    立，票據上權利之行使，不以其原因關係存在為前提，執票
    人行使票據上權利時，就其基礎之原因關係確係有效存在，
    不負舉證責任。若票據債務人以自己與執票人間所存抗辯之
    事由，對抗執票人，依票據法第13條規定觀之，固非法所不
    許，惟仍應先由票據債務人就該抗辯事由負舉證之責任。必
    待為票據基礎之原因關係確立後，法院就此項原因關係進行
    實體審理時，當事人於該原因關係是否有效成立或已否消滅
    等事項有所爭執，始適用各該法律關係之舉證責任分配原則
    (最高法院97年台簡抗字第18號裁判意旨參照) 。　
　⒉又按當事人成立之和解，倘係以原來明確之法律關係為基礎
    ，相互讓步而意思合致，屬認定性和解；此時債權人仍須依
    原有法律關係為請求依據，僅應受和解內容拘束。而倘當事
    人係捨原有法律關係，以他種法律關係或單純無因性之債務
    拘束，相互讓步而意思合致，所成立之和解，則屬創設性和
    解；此時債權人不得再依原有法律關係為請求，僅得依新創
    設法律關係為請求（最高法院109年度台上字第2736號判決
    參照）。
　⒊原告雖主張當初是基於受贈與而於此段期間陸續收受被告款
    項，被告係利用原告未加查核借款而取得系爭本票云云。惟
    倘如原告所稱，其因未及查核有無借款債務，因而率予簽立
    系爭本票，何以原告於109年8月26日簽發系爭本票後不立即
    查核究竟有無上開協議所稱之借款債務，並向被告提出債務
    不存在之異議，卻直至被告於109年9月起因原告怠於履行上
    開協議之清償義務，於同年11月間向臺灣新北地方法院聲請
    本票裁定據以聲請執行時，始提起本件訴訟，已與常情相悖
    。況以原告之智識程度、社會經驗及歷練觀之，兩造間有無
    積欠債務、欠債原因為何，應知之甚悉，倘有原告未向被告
    借債或被告未交付借款之情，此段交涉期間應一一細算互核
    乃是，當無可能因急於解決而未加查核任意簽署系爭本票所
    彰顯之債務，蓋債權金額事涉雙方財產權益，當錙銖必較，
    原告復於本訴訟中提出被告匯入原告友人柯明麗開設於國泰
    世華銀行帳戶內之歷史交易明細（本院卷㈠207-217頁），足
    見原告對於銀行金流之瞭解與重視，以原告與被告之交情與
    相識期間，豈可能彼此間對於債務有疏未注意之理，原告前
    開說法顯與事實有違，洵不足採。則兩造於結算彼此債權債
    務期間，雙方處置經協議過程，並各自斟酌、考量，並退讓
    、折衝後，原告對被告允以給付系爭本票所示之金錢，雙方
    合意和解；原告又為擔保該和解關係之履行，乃於簽附表所
    示之本票，顯見系爭本票所擔保之原因債務，應係兩造於10
    9年8月26日當日，原告本於借貸關係所為計算之債務共計12
    0萬元無誤。揆諸前揭說明，被告得依嗣後合意形成之借貸
    法律關係請求履行，原告以與被告間係因朋友互相幫忙、被
    告應允不用還，主張兩造間無債權債務關係云云，自不足採
    。從而，原告依票據法第5條第1項規定，即應依票據文義負
    本票發票人責任，其請求確認本票債權不存在，為無理由。
    　　
　⒋至於原告主張有說要還、但是要正確數字，所以先簽120萬元
    ，之後再對帳，被告又騙又恐嚇云云。惟按以惡意或有重大
    過失取得票據者，不得享有票據上之權利；無對價或以不相
    當之對價取得票據者，不得享有優於其前手之權利，票據法
    第14條固定有明文，惟本條所謂以惡意或有重大過失取得票
    據者，係指明知或可得而知轉讓票據之人，就該票據無權處
    分而仍予取得者而言（最高法院52年台上字第1987號判決意
    旨參照）。且票據債務人如主張執票人取得票據出於惡意或
    詐欺、脅迫時，應由該債務人負舉證之責（最高法院97年度
    台上字第2242號號判決意旨參照）。惟承前所述，原告對被
    告允以給付金錢，並雙方合意以120萬元而為創設性和解；
    又原告為擔保該創設性和解所生之借貸法律關係之履行，乃
    於當日簽發系爭本票交予被告用以擔保債務履行，故兩造為
    票據之直接前後手，可認被告係自真正票據權利人處受讓系
    爭本票，且亦非無對價而取得，此外，原告復就被告取得系
    爭本票票據出於惡意或重大過失之利己事實，未能舉證以實
    其說，本件自無票據法第14條第1項或第2項規定之適用，原
    告執此拒絕給付票款，亦無理由。　
  ㈡原告是否係遭詐欺、脅迫而簽立系爭票據？
　⒈按票據債務人不得以自己與執票人之前手間所存抗辯之事由
    對抗執票人。但執票人取得票據出於惡意者，不在此限。票
    據法第13條定有明文。是票據行為，為不要因行為，票據上
    之權利義務，悉依票上所載文義定之，與其基礎之原因關係
    各自獨立，執票人不負證明關於給付原因之責任，如票據債
    務人主張執票人取得票據出於惡意或詐欺、脅迫時，則應由
    該債務人負舉證之責；又所謂因被脅迫而為意思表示，係指
    因相對人或第三人以不法危害之言語或舉動加諸表意人，使
    其心生恐怖，致為意思表示而言（最高法院97年度台上字第
    2242號、95年台上字第2948號判決要旨參照）。原告主張系
    爭本票係遭被告與訴外人周雲虎及另一名人士脅迫而簽發，
    則為被告所否認，依前開法條及說明，應由原告就系爭本票
    確係遭脅迫而簽發負舉證之責。
　⒉經查：原告曾以遭受被告及其他人等強迫開立系爭本票之前
    揭事實，向臺灣臺北地方檢察署提出妨害自由刑事告訴，經
    該署檢察官偵查後，以證據不足為由而為不起訴處分（109
    年度偵字第27310號），又經原告向臺灣高等檢察署再議後
    亦遭駁回（110年度上聲議字第717號）在案。原告在刑事偵
    查程序中主張被告及另人突襲式找原告討債、以言語恫嚇表
    示要叫天道盟處理，並在臺北市○○區○○○路0段000號前強迫
    原告簽署系爭本票強拉原告手指蓋印於本票後，又基於恐嚇
    之犯意，翌日傳訊息「面子已經做給你了...你不用搬家，
    能力以內先處理2至3成，其他慢慢處理，這樣大家都好交代
    」等語，致原告心生畏懼生危害安全等，惟查該刑事偵查程
    序中，被告周雲虎堅詞否認有何妨害自由犯行，辯稱略以：
    他不瞭解甲○○（即本件被告）與乙○○（即本件原告）之債務
    關係，當天是他們自己協商好要簽本票，他是代書，也開設
    資產管理公司等語。被告甲○○亦證稱「周雲虎於109年8月26
    日之前即與乙○○聯絡過，乙○○稱只有欠100多萬元，周雲虎
    表示伊對債權最清楚，故找伊與乙○○當面確認是多少錢。當
    天在乙○○居所樓下碰面，乙○○只承認欠債120萬元，伊遂同
    意以120萬元處理債務，現場乙○○簽了金額共計120萬元的本
    票五張」等語，經核與周雲虎所辯相符。足見當日周雲虎確
    實為協助處理原被告間之債務，會面地點為公共場合，被告
    要求原告簽署本票，係為保障自身權益。況原告若感到威脅
    或恐懼，應立即求助始符常情。原告既無法提出其他證人之
    證詞，抑或錄音、錄影、監視器畫面等客觀證物，尚難以原
    告本人之片面指述，即認周雲虎或被告有何恐嚇、強制等罪
    嫌，以上偵查內容業據本院調卷審核屬實（本院卷㈡第27頁
    ）。
　⒊又查：原告於偵查程序中提出之通訊軟體LINE訊息內容，係
    被告為告知原告盡快處理債務，並無其他加害生命、身體、
    自由、名譽或財產法益等內容，自非屬於惡害之通知，與刑
    法恐嚇危害安全罪之構成要件不合。前揭事實，經臺北地檢
    署檢察官為不起訴處分，並經再議後，臺灣高等檢察署亦為
    駁回之處分在案。原告於偵查中既已陳稱無法確定積欠被告
    之債務金額，又稱僅欠最多5、60萬元（偵查卷第61頁），
    又再議狀改稱40餘萬元，本件審理中雖又提出被告匯入原告
    友人柯明麗開設於國泰世華銀行之帳戶內共計43萬6千元，
    原告數次陳述之債務金額已不一致，況本院於111年9月6日
    當庭勘驗109年8月26日下午4點31分許至36分許之錄影光碟
    ，其中原告被告及第三人之對話中，並無任何恐嚇或危及加
    害生命身體等之對話出現，兩造於對話中表示「原告：你說
    多少？被告：400。原告：120（對著被告說），第三人：算
    過了啦。被告：差太多了。」（本院卷㈡第22頁），且被告
    亦提出曾於96年間以兆豐銀行會出與原告共計22萬元之紀錄
    （本院卷㈠第181-195頁），原告亦不爭執曾收受此筆金額，
    足見兩造之間金錢往來，並非僅有以單一戶頭匯兌或轉帳。
    承前所述，原告對被告允以給付金錢並合意以120萬元而為
    創設性和解；又原告為擔保借貸法律關係之履行，乃於當日
    簽發系爭本票交予被告用以擔保債務履行，故兩造為票據之
    直接前後手，可認被告係自真正票據權利人處受讓系爭本票
    ，且亦非無對價而取得，此外，原告復就被告取得系爭本票
    票據出於惡意或重大過失之利己事實，未能舉證以實其說，
    本件自無票據法第14條第1項或第2項規定之適用，原告主張
    係受詐欺、脅迫而簽立系爭本票，執此拒絕給付票款，即無
    理由。　
  ㈢備位聲明：
　　原告主張被告持有系爭本票超過43萬6千元及其利息部分對
    於原告之本票債權不存在云云，核其所主張之內容顯與前開
    票據法第14條第2項規定部分相同，駁回之理由詳參四、㈠⒊⒋
    部分，附此說明。
五、從而，原告先位訴請㈠確認被告持有原告所簽發如附表所示
    之5張本票對原告之票據債權不存在；㈡被告應將如附表所示
    之5張本票返還予原告。備位訴請確認被告持有原告簽發系
    爭本票於43萬5千元金額範圍內之本票債權不存在，均為無
    理由，應予駁回。
六、本件判決基礎已臻明確，兩造其餘攻防方法及舉證，與判決
    結果不生影響，爰不逐一論列，併予敘明。
七、依民事訴訟法第78條，判決如主文。　
中　　華　　民　　國　　111 　年　　11　　月　　22　　日
                  臺灣臺北地方法院新店簡易庭
                              法  官  張瑜鳳
以上正本係照原本作成。
對於本件判決如有不服，應於收受送達後20日內向本院提出上訴
書狀，上訴於本院合議庭，並按他造當事人之人數附具繕本。
如委任律師提起上訴者，應一併繳納上訴審裁判費。　
中　　華　　民　　國　　111 　年　　11　　月　　22　　日
                              書記官  徐子芹　　　　　　　　　　　　　　
　　　　　　　　　　　　　　　
附表：
編號 發票人 發票日   （民國） 到期日 （民國） 票面金額（新臺幣） 1 乙○○即原告 109年8月26日 109年9月20日 150,000元 2 乙○○即原告 109年8月26日 109年9月20日 150,000元 3 乙○○即原告 109年8月26日 109年11月20日 300,000元 4 乙○○即原告 109年8月26日 109年12月20日 300,000元 5 乙○○即原告 109年8月26日 110年1月20日 300,000元 合計：120萬元